臺灣高等法院刑事判決
110年度上易字第172號
上  訴  人  臺灣桃園地方檢察署檢察官
被      告  陳柏諭



上列上訴人因被告違反毒品危害防制條例案件，不服臺灣桃園地
方法院109年度審易字第1849號，中華民國109年10月19日第一審
判決（起訴案號：臺灣桃園地方檢察署109年度偵字第21730號、
109年度毒偵字第2059號），提起上訴，本院判決如下：
    主  文
原判決關於甲○○施用第二級毒品之罪刑及其沒收部分均撤銷。
上開撤銷部分公訴不受理。
    理  由
一、公訴意旨略以：被告甲○○前因施用毒品案件，經依法院裁定
    送觀察、勒戒後，認無繼續施用毒品之傾向，於民國96年10
    月24日執行完畢釋放，並經臺灣桃園地方檢察署檢察官以96
    年度毒偵緝字第284號為不起訴處分確定。復於上開觀察、
    勒戒執行完畢後5年內，再因施用毒品案件，經原審法院以9
    8年度審簡字第480號判決、98年度桃簡字第3260號判決、99
    年度桃簡字第544號判決分別判處有期徒刑2月、3月及5月確
    定，上開三案件再經同法院以99年度聲字第3007號裁定應執
    行有期徒刑6月確定，於100年1月27日易科罰金執行完畢；
    又於100年間，因施用毒品案件，經原審法院於101年7月11
    日以100年度桃簡字第1396號判決判處有期徒刑6月確定，復
    因多次施用毒品案件，經合併執行後，於108年1月4日縮短刑
    期假釋出監並付保護管束，於108年5月24日保護管束期滿，
    假釋未經撤銷，未執行之刑以已執行論。詎猶不悔改，復基於
    施用第二級毒品甲基安非他命之犯意，於109年3月21日上午
    某時許，在其位在桃園市○○區○○路000巷0○0號住處內，以將
    甲基安非他命置入玻璃球內點火燒烤吸食其煙霧之方式，施
    用甲基安非他命1次。嗣於109年3月23日21時許，為警在桃
    園市○○區○○街00巷0號前查獲，經同意採集尿液送驗結果呈
    現第二級毒品甲基安非他命陽性反應，並扣得甲基安非他命
    9包（驗前毛重8.2290公克）。因認其涉犯毒品危害防制條
    例第10條第2項之施用第二級毒品罪嫌等語。
二、刑事訴訟法第303條第1款規定，案件有起訴之程序違背規定
    之情形者，應諭知不受理之判決。此所稱之起訴之程序違背
    規定，係指檢察官提起公訴之訴訟行為於程序上有違法律之
    規定而言。而提起公訴之訴訟行為是否於程序上有違法律規
    定，原則上，固是以起訴時所存在之事項及法律規定為判斷
    ，惟檢察官起訴後始發生之情事變更事由，致法院不能為實
    體審理及判決亦屬「起訴之程序違背規定」。
三、按毒品危害防制條例於109年1月15日修正、109年7月15日生
    效，修正後毒品危害防制條例第20條第3項規定，犯第10條
    之罪於觀察、勒戒或強制戒治執行完畢釋放後，3年後再犯
    第10條之罪者，適用本條前2項之規定。上開所謂「3年後再
    犯」，只要本次再犯（不論修正施行前、後）距最近1次觀
    察、勒戒或強制戒治執行完畢釋放，已逾3年者，即該當之
    ，不因其間有無犯第10條之罪經起訴、判刑或執行而受影響
    。又法院於解釋、適用本次毒品危害防制條例上開修正條文
    時，允宜遵循醫療專業及刑事政策，保障施用毒品者為病患
    性犯人之健康權，兼顧保護社會安全及恪遵正當法律程序，
    確保法治國公平法院之具體實現。另本於權力分立原則，法
    院對檢察官職權行使，應予以尊重，雖非謂不得為適度之司
    法審查，惟對於施用毒品者本次所犯如距最近1次觀察、勒
    戒或強制戒治執行完畢釋放後，已逾3年者，檢察官得本於
    立法者所賦與之職權裁量是否聲請法院裁定觀察、勒戒或為
    命附條件（現行法僅能附命完成戒癮治療）緩起訴處分之多
    元化處遇，即聲請法院裁定機構內之觀察、勒戒並非檢察官
    所得採取之唯一途徑，法院自不能僭越檢察官之職權，逕對
    施用毒品者裁定應予觀察、勒戒或強制戒治。雖修正後之毒
    品危害防制條例第35條之1第2款規定：「審判中之案件，由
    法院或少年法院（地方法院少年法庭）依修正後規定處理；
    依修正後規定應為不起訴處分或不付審理之裁定者，法院或
    少年法院（地方法院少年法庭）應為免刑之判決或不付審理
    之裁定」。另該條款之立法說明亦謂：「若該等案件於修正
    施行前已繫屬於法院或少年法院（地方法院少年法庭）者，
    『為求程序之經濟，法院或少年法院（地方法院少年法庭）
    應依修正施行後之規定處理，即應依職權為觀察、勒戒或強
    制戒治之裁定』」等語，似欲透過立法說明由法院依職權裁
    定觀察、勒戒或強制戒治，以替代第20條第1項、第2項所定
    應由檢察官提出觀察、勒戒或強制戒治之聲請，惟若檢察官
    之「起訴之程序違背規定」，法院當不能「為求程序之經濟
    」便宜行事，而應嚴守程序上之正義，尊重檢察官之裁量權
    ，並保障施用毒品者能獲得妥適並完善治療或其他有利戒毒
    途徑處遇之機會（最高法院109年度台上字第3826號判決意
    旨參照）。
四、本院查：
　㈠原判決分別就被告甲○○持有第一級毒品及施用第二級毒品論
    罪科刑及諭知沒收，檢察官僅就被告施用第二級毒品之罪刑
    提起上訴，被告則未上訴。又沒收固為刑罰及保安處分以外
    之獨立法律效果，但仍以犯罪（違法）行為存在為前提，而
    具依附關係。為避免沒收裁判所依附之前提即罪刑部分，於
    上訴後，經上訴審法院變更而動搖沒收部分之基礎，造成裁
    判矛盾，不論依刑事訴訟法第348條規定或第455條之27第1
    項前段之法理，上訴權人對於罪刑部分合法上訴者，其效力
    應及於沒收部分（最高法院107年度台上字第3837號判決意
    旨參照）。檢察官上訴雖未論及第二級毒品沒收部分，惟因
    有被告罪刑變更沒收基礎之可能，本案檢察官上訴亦應及於
    沒收部分。是本件審理範圍僅限於原判決所諭知被告施用第
    二級毒品罪刑及沒收部分。
　㈡被告甲○○前因施用毒品案件，經原審法院以96年度毒聲字第3
    08號裁定送觀察、勒戒後，因認無繼續施用毒品之傾向，於
    96年10月24日執行完畢釋放出所，並由臺灣桃園地方檢察署
    檢察官以96年度毒偵緝字第284號為不起訴處分確定；復於
    上開觀察、勒戒執行完畢後5年內，再因施用毒品案件，經
    原審法院以98年度審簡字第480號判決、98年度桃簡字第326
    0號判決、99年度桃簡字第544號判決分別判處有期徒刑2月
    、3月及5月確定，上開三案件再經同法院以99年度聲字第30
    07號裁定應執行有期徒刑6月確定，於100年1月27日易科罰
    金執行完畢；又於100年間，因施用毒品案件，經原審法院
    於101年7月11日以100年度桃簡字第1396號判決判處有期徒
    刑6月確定，復因多次施用毒品案件，經合併執行後，於108
    年1月4日縮短刑期假釋出監並付保護管束，於108年5月24日保
    護管束期滿，假釋未經撤銷等情，有本院被告前案紀錄表可
    查（見本院卷第30-31、33-35、39、45頁）。因此，被告於
    109年3月21日所犯本案施用毒品犯行，顯與其最近1次因施
    用毒品而經觀察、勒戒執行完畢釋放之96年10月24日相距已
    逾3年，依前述規定及說明，即應再予觀察、勒戒或強制戒
    治，由檢察官基於一次性之整體規劃而重啟處遇程序，視被
    告個案情形，是否適合「觀察、勒戒或強制戒治」或給予「
    附命完成戒癮治療緩起訴處分」之機會。檢察官逕予提起公
    訴，法院無從替代檢察官為上開合義務性之裁量處遇，應認
    本件此部分之起訴程序違背規定，且無從補正，原審未及適
    用新法，而為被告有罪之實體判決，容有違誤。檢察官上訴
    指摘及此，為有理由。原判決此部分既有上開可議，即屬無
    可維持，應由本院將原判決關於被告施用第二級毒品之罪刑
    及沒收部分撤銷，諭知被告公訴不受理之判決，並不經言詞
    辯論為之。
據上論斷，應依刑事訴訟法第369條第1項前段、第364條、第303
條第1款、第307條，判決如主文。
中　　華　　民　　國　 110　　年　　2 　　月　　24  　日
                  刑事第二十三庭審判長法　官  許永煌
                                      法　官  雷淑雯
                                      法　官  吳定亞
以上正本證明與原本無異。
不得上訴。
                                      書記官  郭侑靜
中　　華　　民　　國　　110 　年　　2 　　月　　24　　日